臺灣高雄地方法院民事裁定
111年度消債職聲免字第139號
聲  請  人  謝惠珠  
0000000000000000

0000000000000000

代  理  人  劉彥伯律師
相對人即債  玉山商業銀行股份有限公司
權人                
0000000000000000

法定代理人  黃男州  
代  理  人  林慧琪  
相對人即債  板信資產管理股份有限公司
權人                
法定代理人  郭道明  
相對人即債  臺灣銀行股份有限公司
權人                
法定代理人  許志文  
代  理  人  梁晉銘  
相對人即債  衛生福利部中央健康保險署
權人                
法定代理人  李伯璋  
0000000000000000

0000000000000000

相對人即債  新加坡商艾星國際有限公司臺灣分公司
權人                
法定代理人  曾慧雯  
0000000000000000

0000000000000000

相對人即債  滙誠第一資產管理股份有限公司
權人                
法定代理人  莊仲沼  
0000000000000000

0000000000000000

相對人即債  臺灣土地銀行股份有限公司
權人                
法定代理人  何英明  
代  理  人  劉建顯  
上列當事人間消費者債務清理免責事件，本院裁定如下：
    主  文
債務人謝惠珠不予免責。
    理  由
一、按法院為終止或終結清算程序之裁定確定後，除別有規定外
    ，應以裁定免除債務人之債務。又法院裁定開始清算程序後
    ，債務人有薪資、執行業務所得或其他固定收入，扣除自己
    及依法應受其扶養者所必要生活費用之數額後仍有餘額，而
    普通債權人之分配總額低於債務人聲請清算前2 年間，可處
    分所得扣除自己及依法應受其扶養者所必要生活費用之數額
    者，法院應為不免責之裁定，但債務人證明經普通債權人全
    體同意者，不在此限。而債務人有下列各款情形之一者，法
    院應為不免責之裁定。但債務人證明經普通債權人全體同意
    者，不在此限：㈠於七年內曾依破產法或本條例規定受免責
    。㈡故意隱匿、毀損應屬清算財團之財產，或為其他不利於
    債權人之處分，致債權人受有損害。㈢捏造債務或承認不真
    實之債務。㈣聲請清算前二年內，因消費奢侈商品或服務、
    賭博或其他投機行為，所負債務之總額逾聲請清算時無擔保
    及無優先權債務之半數，而生開始清算之原因。㈤於清算聲
    請前一年內，已有清算之原因，而隱瞞其事實，使他人與之
    為交易致生損害。㈥明知已有清算原因之事實，非基於本人
    之義務，而以特別利於債權人中之一人或數人為目的，提供
    擔保或消滅債務。㈦隱匿、毀棄、偽造或變造帳簿或其他會
    計文件之全部或一部，致其財產之狀況不真確。㈧故意於財
    產及收入狀況說明書為不實之記載，或有其他故意違反本條
    例所定義務之行為，致債權人受有損害，或重大延滯程序。
    消費者債務清理條例（下稱消債條例）第132條、第133條及
    第134 條分別定有明文。
二、經查：
  ㈠債務人前於民國109年6月5日向本院聲請調解債務清償方案，
    經本院109年度司消債調字第347號受理，於同年7月7日調解
    不成立，債務人於同日以言詞聲請更生，經本院109年度消
    債更字第291號裁定自110年2月23日開始更生程序，因更生
    方案未獲可決及認可，本院於110年9月22日以110年度消債
    清字第193號裁定開始進行清算程序。嗣普通債權人於清算
    程序合計受償新臺幣（下同）67,140元，本院於111年7月5
    日以110年度司執消債清字第173號裁定清算程序終結等情，
    業經本院調閱前開卷宗核閱無訛。依前揭規定，本院應為債
    務人是否免責之裁定。又本院函詢債權人陳述意見，債權人
    未表示同意債務人免責，合先敘明。
　㈡消債條例第133條
　1.按法院裁定開始更生程序後，債務人免責前，法院裁定開始
    清算程序，其已進行之更生程序，適於清算程序者，作為清
    算程序之一部；其更生聲請視為清算聲請，消債條例第78條
    第1 項定有明文。因此本件債務人於更生轉清算程序之情形
    ，認定有無薪資等固定收入之時點提前至裁定開始更生程序
    之時。
　2.債務人於110年2月23日開始更生程序後之收支情形
　⑴債務人陳稱110年2月後因受傷都沒有領薪水等語（本案卷第4
    5、83頁背面），惟依專安誠健康事業有限公司於111年10月
    20日函覆本院之薪資明細及員工年薪資簽領表（本案卷第98
    至101頁），可見債務人於110年2月至5月仍有在薪資簽領表
    上簽名（本案卷第101頁），表彰領取各月薪資。嗣債務人
    於111年11月3日具狀改稱110年2月至8月仍領有專安誠健康
    事業有限公司之薪資等語（本案卷第105頁背面），因此可
    認債務人於110年2月至8月尚領有50,000元、50,000元、50,
    000元、50,000元、19,070元、5,061元、111,000元之薪資
    收入，合計335,131元。
　⑵又債務人陳稱自111年3月後至8月間每月領取就業給付27,480
    元等語（本案卷第45頁），與勞動部勞工保險局111年8月22
    日回函內容要以：債務人有領取111年3月2日至111年8月28
    日共6個月就業保險失業給付計164,880元（每個月27,480元
    ）等語（本案卷第42頁）相符，足以認定，因此該部分合計
    164,880元（27,480×6＝164,880）。
　⑶至債務人之110年度申報所得雖有財團法人私立高雄醫學大學
    附設中和紀念醫院（下稱高醫）之薪資所得10,000元，此有
    稅務電子閘門財產所得調件明細表為證（本案卷第15頁），
    經債務人陳稱：是我復健期間長照同事介紹照顧朋友的家人
    獲取10,000元等語（本案卷第84頁背面），而高醫僅回覆無
    債務人於該醫院員工任職紀錄，故無收入明細資料可提供等
    情（本案卷第102頁），則此收入10,000元與勞保局函覆債
    務人於110年7月9日領有77,003元職業傷害傷病給付（本案
    卷第42頁），均屬偶然性收入、一次性補助，不予列入債務
    人之其他固定收入。
　⑷此外，債務人並無領有其他補助，亦有社會補助查詢表（本
    案卷第7至8頁）、勞動部勞工保險局函(本案卷第42頁)、勞
    動部勞動力發展署高屏澎東分署函（本案卷第38頁）等在卷
    可稽。　
　⑸因此法院裁定開始更生程序後，債務人之薪資、執行業務所
    得或其他固定收入合計為500,011元（335,131＋164,880＝500
    ,011）。
　⑹債務人之個人必要生活費用
　  按債務人必要生活費用，以最近1年衛生福利部或直轄市政
    府所公告當地區每人每月最低生活費1.2倍定之，消債條例
    第64條之2第1項定有明文。而衛福部社會司所公告110年度
    、111年度高雄市最低生活費為13,341元、14,419元，其1.2
    倍為16,009元、17,303元。又該最低生活費用之標準，係照
    當地最近1年平均每人消費支出60％訂定，依其基準之家庭收
    支調查報告調查表格式所示有關經常性支出之調查項目，包
    括利息支出、食品、衣著、房租及水費、電費、醫療保健、
    交通、娛樂、教育等。依此計算債務人110年2月至111年8月
    之必要生活費用，應為314,523元（16,009×11＋17,303×8＝31
    4,523）。
　⑺綜上，債務人自110年2月開始更生程序至111年8月之收入合
    計為500,011元，扣除自己314,523元必要生活費用後，仍有
    餘額，應堪認定。
　3.債務人於聲請更生前二年（107年7月至109年6月）之收支情
    形
　⑴債務人先前陳稱自107年6月1日起至108年4月30日於嘉義以南
    之傳統市場擺攤賣衣服，平均每月營業額扣除成本、攤位租
    金、仲介費及交通油資等成本後，每月獲利約為18,000元，
    108年5月至108年8月無收入，以保單借款支應生活費，108
    年9月1日起於專安誠健康事業有限公司擔任照顧服務員，10
    8年9月至109年6月間每月薪資收入依序為3,510元、23,108
    元、41,685元、35,949元、35,221元、39,991元、41,149元
    、40,302元、52,554元、54,609元，未領取社會局補助等情
    ，有財產及收入狀況說明書（109年度司消債調字第347號卷
    ，下稱調卷，第5至6頁）、財產查詢清單（調卷第13頁）、
    勞工保險被保險人投保資料表（調卷第16頁）、高雄市政府
    社會局社會福利資訊料查詢表（109年度消債更字第291號，
    下稱更卷第17至18頁）、勞動部勞工保險局函（更卷第19頁
    ）、收入切結書（更卷第42頁）、長照服務人員證明（更卷
    第43頁）、專安誠健康事業有限公司函附薪資明細（更卷第
    62至65頁）在卷可參。則其於聲請清算前二年之可處分所得
    合計為548,078元（詳附表統計）。
　⑵依衛生福利部公布之高雄市每人每月最低生活費，107年度至
    109年度各為12,941元、13,099元、13,099元，1.2倍即為15
    ,529元、15,719元、15,719元，則二年合計之結果應為376,
    116元（詳附表統計）。
　⑶因此債務人於聲請更生前二年之收入548,078元，扣除自己必
    要生活費用376,116元，尚餘171,962元。
  4.普通債權人於清算程序之受償總額為67,140元低於該餘額17
    1,962元，因此，債務人有消債條例第133條不免責之事由，
    應可認定。
 ㈢消債條例第134條
  1.第2款
　⑴本院自110年9月22日裁定開始清算程序，已如前述，而依消
    消債條例第98條第1項第1款規定，清算程序時，屬於債務人
    之一切財產及將來行使之財產請求權為清算財團之財產。而
　　債務人名下確有中鋼股票，且並未銷戶，此有臺灣集中保管
    結算所股份有限公司回函為證（本案卷第68至75頁），其卻
    在清算程序過程中之111年1月15日具狀陳報，已銷戶並無中
    鋼股票等語（110年度司執消債清字第173號卷，下稱執清卷
    第359頁），顯然故意隱匿應屬清算財團之財產，致債權人
    受有損害，足認有此款事由。
　⑵又債務人為解釋何以有資產在法院開始清算前後短線進出股
    票情事（詳後述），遂陳稱向友人借款以操作股票等語，並
    提出借據為證（本案卷第107頁），而依借據上之記載，債
    務人是於110年6月間向友人借款200,000元現金。此於110年
    9月22日裁定開始清算後，應屬債務人所有現金或已投入股
    市之財產，卻故意將之隱匿未陳報，致債權人受有損害，堪
    認有此款事由。
　⑶再者，其於110年9月22日開始清算之後，於110年10月1日交
    易賣出1000股宏碁股票（本案卷第72頁），而對清算財團財
    產為不利於債權人之處分，致債權人受有損害，同構成此款
    事由。
　2.第8款
　⑴按消債條例第134 條第8 款規定債務人有其他故意違反本條
    例所定義務之行為，致債權人受有損害，或重大延滯程序之
    情形者。係指債務人有故意違反消債條例第9 條第2 項到場
    義務、第41條出席及答覆義務、第81條第1 項提出財產狀況
    及收入說明書及債權人、債務人清冊義務、第82條第1 項報
    告義務、第89條生活儉樸及住居限制義務、第101 條提出清
    算財團書面資料義務、第102 條第1 項移交簿冊、文件及一
    切財產義務、第103 條第1 項答覆義務、第136 條第2 項協
    力調查義務等之行為，致債權人受有損害，或對於清算程序
    順利進行發生重大影響時，法院應為不免責之裁定。
  ⑵而依消債條例第101條規定法院裁定開始清算程序後，債務人
    應將屬於清算財團之財產，記載書面提出於法院及管理人。
    然本件債務人並未以書面提出應屬清算財團之財產，已如前
    述，而有故意違反消債條例所定義務之行為，致債權人受有
    損害，足認亦有消債條例第134條第8款之事由。
　⑶又債權人台灣銀行股份有限公司另主張債務人於110年9月22
    日開始清算程序後，仍持續頻繁交易股票，其交易型態多為
    數日內，甚至當日短線買賣交易，屬高風險、高投機性操作
    ，已逾越一般人之程度，應另違反消債條例第89條生活儉樸
    及住居限制義務等語（本案卷第86頁背面）。查：
　①依該條之立法理由說明債務人及其家屬之必要生活費用，屬
    清算財團費用，為本條例第106條所明定，為防止清算財團
    之財產不當減少，債務人之生活，本不宜逾越一般人通常之
    程度。且清算制度賦予債務人重獲新生、重建個人經濟信用
    之機會，無非期以清算程序教育債務人，使之了解經濟瀕臨
    困境多肇因於過度奢侈、浪費之生活，故於債務人聲請清算
    後，即應學習簡樸生活，而不得逾越一般人通常之程度，法
    院並得依利害關係人之聲請或依職權限制之，期能導正視聽
    ，使債務人、債權人及社會大眾明瞭清算制度為不得已之手
    段，債務人一經利用清算程序清理債務，其生活、就業、居
    住遷徙自由、財產管理處分權等即應受到限制，而非揮霍無
    度、負債累累後一勞永逸之捷徑。
　②而本件債務人確實於110年9月16日交易買進宏碁股票1000股
    ；110年9月17日交易賣出5000股；111年9月17日買進1000股
    ；110年10月1日賣出1000股；110年10月1日買進1000股；11
    0年10月4日買進2000股；110年10月5日賣出1000股；110年1
    0月5日買進1000股；110年10月6日、110年10月7日、110年1
    0月12日各賣出1000股，此有臺灣集中保管結算所股份有限
    公司回函為憑（本案卷第72頁）；且依債務人所提出之華南
    永昌證券股份有限公司分戶歷史帳列印資料，於110年7月13
    日至110年10月14日短短三個月期間，即有數十筆買賣交易
    紀錄，買入合計股數32,024股、賣出合計股數32,217股，買
    入價金合計713,602元、賣出價金合計712,183元（本案卷第
    108至110頁），確有如債權人所述短線交易買賣股票之情事
    。
　③因短線進出股市具有高風險特徵，實非一般人通常生活所必
    要之支出，債務人雖因傷休養，但不思如何積極增加其薪資
    、執行業務所得或其他固定收入，或開展其他收入技能，擬
    訂詳實之清償計畫，反而以短線進出股市之高風險方式，試
    圖賺取金錢，致實際上有負擔更高債務之可能，且其行為已
    確實使清算財團之財產不當減少，此經債務人陳稱：買入價
    金合計713,602元，賣出價金合計712,183元，僅有少許虧損
    並未獲利等語為證（本案卷第105頁背面），顯然有悖於消
    債條例第89條第1項債務人於聲請清算後應節制消費之規定
    有違，當予遏止，因此債權人主張違反消債條例第89條生活
    儉樸及住居限制義務，致債權人受有損害，而有消債條例13
    4條第8款不免責事由，應屬可採。
　㈣消債條例第135條
　1.債務人雖主張普通債權人於清算程序中非全無受償，且縱認
    債務人股票交易行為有減少清算財團之財產，或致債權人受
    損，然情節甚為輕微，應有消債條例第135條之適用等語（
    本案卷第105背面至106頁）。
　2.按消債條例第135條規定，債務人有前條各款事由，情節輕
    微，法院審酌普通債權人全體受償情形及其他一切情狀，認
    為適當者，得為免責之裁定。
　3.本院審酌債務人違反情節，實存有不誠實、投機、僥倖心態
    ，並構成多種不免責事由，情節非輕，且普通債權人全體受
    償合計67,140元，總清償金額不多，單以債權人台灣銀行股
    份有限公司為例，債權金額有28,693,964元，於清算程序受
    償59,149元，分配比例0.2061％，此有分配表為憑（執清卷
    第439至441頁）受償成數極低，實難以消債條例第135條予
    以免責。
三、綜上所述，債務人同時符合消債條例第133條和第134條第2
    款及第8款所定事由，應不予免責。
四、債務人雖經本院裁定不免責，但法院為不免責之裁定確定後
    ，債務人繼續清償債務，而各普通債權人受償額均達其債權
    額之 20% 以上者，法院得依債務人之聲請裁定免責，消債
    條例第142條定有明文，故債務人繼續清償達該條所定程度
    後，仍得聲請法院審酌是否裁定免責，附此敘明。
中　　華　　民　　國　　111 　年　　11　　月　　18　　日
　　              民事庭　　　法　官  陳美芳
上為正本係照原本作成。
如不服本裁定，應於裁定送達後10日內，以書狀向本院提出抗告
，並繳納抗告費新臺幣1千元。　　　　
中　　華　　民　　國　　111 　年　　11　　月　　18　　日
                              書記官  胡美儀
附錄
一、債務人繼續清償得聲請法院裁定免責之規定：
　　消費者債務清理條例第141條
　　債務人因第 133 條之情形，受不免責之裁定確定後，繼續
　　清償達該條規定之數額，且各普通債權人受償額均達其應受
　　分配額時，得聲請法院裁定免責。　　
    消費者債務清理條例第142條
　　法院為不免責或撤銷免責之裁定確定後，債務人繼續清償債
　　務，而各普通債權人受償額均達其債權額之 20% 以上者，
　　法院得依債務人之聲請裁定免責。
二、債務人嗣後聲請裁定免責時，須繼續清償各普通債權之最低
    應受分配額。